臺灣彰化地方法院民事判決　98年度簡上字第118號
上　訴　人　施並煌
　　　　　　施並輝
　　　　　　施並章
　　　　　　賴施美灑
　　　　　　施燕珠
　　　　　　施燕雪
　　　　　　林永聰
上　七　人
訴訟代理人　林育堂
視同上訴人　施振盛
　　　　　　施梅喜
　　　　　　施玉勉
　　　　　　施雪渝
　　　　　　施全忠
　　　　　　李金山
　　　　　　李文吉
　　　　　　李文龍
　　　　　　李秀惠
　　　　　　葉施悅金
　　　　　　施燕梅
　　　　　　鄭施梨琴
　　　　　　施麗君
　　　　　　施教源
被上訴人　　彰化縣政府
法定代理人　卓伯源
訴訟代理人　蔡岳成
上列當事人間請求不當得利事件，上訴人對於民國98年8 月3 日
本院彰化簡易庭98年度彰簡字第194 號第一審判決提起上訴，本
院於民國100 年10月27日言詞辯論終結，判決如下：
    主      文
原判決廢棄，發回本院彰化簡易庭。
    事實及理由
一、本件上訴人及視同上訴人均經合法通知，未於言詞辯論期日
    到場，核無民事訴訟法第386 條所列各款情形，爰依被上訴
    人之聲請，由其一造辯論而為判決。
二、被上訴人起訴主張：被上訴人所有坐落彰化縣鹿港鎮○○段
    209 地號、面積92.27 平方公尺之土地（下稱系爭土地）上
    有一老舊磚木造平房建物（門牌地址為彰化縣鹿港鎮○○街
    45巷6 號，下稱系爭建物），原所有權人及占有人為林獅（
    已於民國47年9 月18日死亡）、林虎（已於45年3 月2 日死
    亡）、林振聲（已於82年7 月21日死亡）稅籍登記為分別共
    有，應有部分各三分之一，惟林獅、林虎、林振聲均已亡故
    ，上訴人及視同上訴人均為該3 人之繼承人，應負連帶責任
    。系爭建物占用系爭土地，因而積欠依土地公告地價5%計算
    之土地使用補償金（半年1 期計算，依據彰化縣縣有房地租
    金率標準第4 條規定），自87年上期、88年下期起至96年下
    期止，共計18期、金額合計新臺幣（下同）13萬931 元，爰
    依侵權行為與不當得利競合之法律關係，訴請上訴人及視同
    上訴人連帶給付。再者，不當得利之請求權消滅時效為15年
    ，本件亦非約定之定期給付，被上訴人之不當得利返還請求
    權於超過5 年部分並未罹於時效。並聲明：被上訴人應連帶
    給付上訴人13萬931 元，及自附表所示利息起算日起至清償
    日止，按年息5%計算之利息。被上訴人並於本院審理時補陳
    ：上訴人及視同上訴人均為林獅、林虎、林振聲之繼承人，
    系爭建物現為上訴人及視同上訴人所公同共有，自應依民法
    第1151、1153條等關於繼承之規定及共同占用之情形負連帶
    責任；又系爭建物既仍占用系爭土地，即產生相當於租金之
    損害，上訴人因而獲得相當於租金之利益，自應給付補償金
    ，不因事實上有否使用該建物而異，且因房屋建物不可分，
    上訴人與該建物其他共有人自應負連帶責任等語。
三、上訴人及視同上訴人施振盛則以：上訴人未使用系爭建物，
    且系爭建物十分破舊，於87年間已有部分繼承人向被上訴人
    表示該建物任由被上訴人處理、拆除，但被上訴人不予拆除
    ，仍繼續向上訴人收取相當於租金之土地使用補償費，顯不
    合理；又被上訴人遲至97年7 月始起訴請求給付使用補償金
    ，侵權行為請求權時效僅有2 年，相當於租金之不當得利之
    請求權時效亦僅5 年，被上訴人請求權已罹於時效部分，上
    訴人自得拒絕給付等語，資以抗辯。並聲明：被上訴人之訴
    駁回。上訴人並於本院審理時補陳：
    (一)上訴人皆於30多年前即搬離系爭建物，並於20多年前拋棄
      系爭建物，該地已雜草叢生，建物亦毀壞失修、無人居住
      ，上訴人實際上並未受有任何使用該土地之利益，被上訴
      人未陳明因系爭土地被占有致受何項損害，自無從請求上
      訴人返還利益。縱上訴人有被上訴人所指占有使用系爭土
      地之情形，亦應分別依其等實際使用部分求償不當得利，
      被上訴人請求上訴人等人連帶給付相當於租金之不當得利
      共計13萬931 元，於法不合。
    (二)被上訴人遲至97年7 月始起訴請求給付使用補償金，而相
      當於租金之不當得利請求權時效僅5 年，自87年8 月1 日
      起至92年7 月期間相當於租金之不當得利請求權已罹時效
      消滅。
    (三)系爭土地地處偏僻，對外通道狹窄、雜草叢生、其上建物
      毀壞失修、無人居住，對上訴人而言毫無利用基地之經濟
      價值，以土地公告地價5%計算不當得利，顯屬過高。
    (四)系爭房屋對於上訴人並無任何利益可言，曾多次向被上訴
      人表示未占用系爭房屋，欲將土地交還被上訴人，但遭被
      上訴人拒絕，被上訴人竟捨拆屋還地，而向鈞院起訴請求
      不當得利，有違誠信原則，屬權利濫用，欠缺權利保護之
      必要。
四、其餘視同上訴人未於言詞辯論期日到場，亦未提出書狀作任
    何聲明或陳述。
五、原審經審理結果，判命上訴人及視同上訴人應連帶給付被上
    訴人13萬931 元，及自97年5 月23日起至清償日止，按年息
    5%計算之利息，駁回被上訴人其餘之訴，並就被上訴人勝訴
    部分依職權宣告假執行。上訴人就敗訴部分不服，提起上訴
    ，並聲明：(一)原判決不利於上訴人之部分廢棄。(二)上開廢棄
    部分，被上訴人在第一審之訴駁回。被上訴人對上訴人之上
    訴則聲明：上訴駁回。
六、按第一審之訴訟程序有重大之瑕疵者，第二審法院得廢棄原
    判決，而將該事件發回原法院，但以因維持審級制度認為必
    要時為限，民事訴訟法第451 條第1 項定有明文。又按民法
    第275 條規定連帶債務人中之一人受確定判決，而其判決非
    基於該債務人之個人關係者，為他債務人之利益亦生效力，
    故債權人以各連帶債務人為共同被告提起給付之訴，被告一
    人提出非基於其個人關係之抗辯有理由者，對於被告各人即
    屬必須合一確定，自應適用民事訴訟法第56條第1 項之規定
    （最高法院院33年上字第4810號判例可資參照）。經查：
  (一)本件被上訴人以上訴人7 人、視同上訴人14人及原支付命令
    債務人林正義、王林阿勉、林正賢、林正宗、林麗玉（原名
    施林麗玉）、林玉瓊、林麗娟、林正雄、林正仁、林正章、
    林正興、林錦綢、林育貞、林俊傑、林俊嚮、林美珠、武太
    郎、林本嘉、粘玉童、施林素玉、陳碧珠、林峻揮、林鈺婉
    、林婉琦、林燕華、施學楠、施學堂、施美滿、蔡山、蔡
    凱、林易隆、林育堂、林益、郭林玉鳳、林玉葉、任林
    月桂、周柏宏、周佳吟、周容如、粘為彥、陳淑華、施瓊珺
    、林施順治、林阿枝、林武春煖、柯武錦枝、施富國、施豊
    國、施美花等49人共有之建物無權占用系爭土地，聲請核發
    支付命令，請求上訴人、視同上訴人與上開原支付命令債務
    人連帶給付相當於租金之不當得利13萬931 元及遲延利息。
  (二)因上訴人施並煌、施並輝、施並章、賴施美灑、施燕珠、施
    燕雪、視同上訴人施振盛、施梅喜、施玉勉、施雪渝、施全
    忠、李金山、李文吉、李文龍、李秀惠、葉施悅金、施燕梅
    、鄭施梨琴、施麗君、施教源對本件支付命令聲明異議，並
    於原審提出非基於個人關係之時效抗辯，該聲明異議有利益
    於他債務人，依民事訴訟法第56條第1 項第1 款規定，其效
    力及於全體，原審應將原支付命令債務人全體均列為被告。
    惟原審就被上訴人起訴部分，認原支付命令債務人經合法送
    達而未異議者，該部分督促程序業已確定，而僅對上訴人及
    視同上訴人為判決，未對上開原支付命令債務人林正義、王
    林阿勉、林正賢、林正宗、林麗玉、林玉瓊、林麗娟、林正
    雄、林正仁、林正章、林正興、林錦綢、林育貞、林俊傑、
    林俊嚮、林美珠、武太郎、林本嘉、粘玉童、施林素玉、陳
    碧珠、林峻揮、林鈺婉、林婉琦、林燕華、施學楠、施學堂
    、施美滿、蔡山、蔡凱、林易隆、林育堂、林益、郭
    林玉鳳、林玉葉、任林月桂、周柏宏、周佳吟、周容如、陳
    淑華、施瓊珺、林阿枝、林武春煖、柯武錦枝、施富國、施
    美花、粘為彥、林施順治等人（下稱原支付命令債務人林正
    義等人）為判決，其訴訟程序顯有重大瑕疵，且影響上開原
    支付命令債務人林正義等人之審級利益。上訴意旨雖未指摘
    及此，惟原判決訴訟程序既有重大瑕疵，且原支付命令債務
    人林正義等人亦未同意由本院逕為第二審審判，為維持審級
    制度之必要，自應將原判決廢棄，發回原審為適法之裁判。
七、據上論結，本件上訴為有理由，依民事訴訟法第436條之1第
    3項、第451條第1項，判決如主文。
中    華    民    國   100    年    11    月    10    日
                  民事第三庭  審判長法  官  羅培昌
                                    法  官  洪榮謙
                                    法  官  楊舒嵐
以上正本係照原本作成。
本判決不得上訴。
中    華    民    國   100    年    11    月    10    日
                                    書記官  蕭雅馨